【裁判字號】    86,訴,2961
【裁判日期】    901029
【裁判案由】    商標法等
【裁判全文】
O灣板橋地方法院刑事判決                        八十六年度訴字第二九六一號
    公  訴  人  臺灣板橋地方法院檢察署檢察官
    被      告  甲○○
    選任辯護人  許智誠律師
右列被告因商標法等案件，經檢察官提起公訴（八十六年度偵字第二一五三五號），
本院判決如左：
    主  文
甲○○無罪。
    理  由
一、公訴意旨略以：被告甲○○係設於臺北縣三重市○○街三三０巷二十八號之七「
    大成食品行」之負責人，明知「美而美」、「ｍ美＆美ｍ」係告訴人美而美食品
    實業有限公司（下稱美而美公司），經經濟部中央標準局核准使用於小吃店、飲
    食店之商標，且為相同大眾所共知之他人標章，竟仍於上開處所未經美而美公司
    同意，擅自使用「美而美」、「ｍ美＆美ｍ」商標於廣告看板、塑膠杯、塑膠袋
    及漢堡盒上，致美而美公司營業產生混淆，迨至八十六年十月七日十六時十分許
    ，經警當場查獲，並扣得印有上揭商標塑膠袋一千一百三十六包、塑膠杯大號三
    十一箱、中號四十一箱、小號三十八箱及漢堡盒一百零六袋，因認被告涉有違反
    商標法第七十七條、第六十二條第一款之罪。（另起訴書所引用之違反公平交易
    法第三十五條之罪，已於起訴後之八十八年二月三日修正公布，增列其犯罪構成
    要件併為「經中央主管機關依第四十一條規定限期命其停止、改正其行為或採取
    必要更正措施，而逾期未停止、改正其行為或未採取必要更正措施，或停止後再
    為相同或類似違反行為者」為限，本件被告既未經中央主管機關限期命令改正、
    停止、更正，依刑法第二條第一項前段規定，已無構成該罪餘地，併予指明）。
二、按犯罪事實應依證據認定之，無證據不得推定其犯罪事實；又不能證明被告犯罪
    者，應諭知無罪之判決，刑事訴訟法第一百五十四條、第三百零一條第一項分別
    定有明文。又認定不利被告之事實，須依積極證據，苟積極證據不足為不利於被
    告事實之認定時，即應為有利於被告之認定，更不必為何有利之證據，最高法院
    三十年上字第八一六號判決意旨亦可參照。
三、訊據被告甲○○則堅決否認有何上開犯行，辯稱本件被告遭扣案之塑膠袋、塑膠
    杯及塑膠盒等塑膠製品，雖標示有「美而美」或「美＆美」等字，惟被告所販賣
    者係塑膠袋、塑膠杯及塑膠盒等產品，並非經營餐飲店，而告訴人主張侵害其之
    服務標章之「瑞麟美而美」、「ｍ美＆美ｍ」之服務標章，係指定使用於餐飲業
    之服務，尚與被告所經營之大成行係販賣塑膠袋等塑膠製品不同，且依行政法院
    八十三年度判字第二六一一號判決及八十五年度判字第二一一○號判決意旨所示
    ，近來餐飲速食業者以「ｘｘ美ｘ美」字樣為名稱者甚多，「美ｘ美」已成為弱
    勢服務標章圖樣，該「美ｘ美」三字既已成為弱勢服務標圖樣，則該「美ｘ美」
    三字，已非較引人注意者，故「美ｘ美」三字，早已成為早餐速食店之通用名稱
    ，喪失專用性，告訴人自不得對「美ｘ美」三字主張有專用權等語。
四、經查：本件告訴人主張其係享有「美而美」、「ｍ美＆美ｍ」（起訴書誤載為美
    ＆美）及「瑞麟美而美」」之服務標章專用權之授權使用人，並指定營業種類為
    小吃店、飲食店之事實，固據提出經濟部中央標準局（現已改制為經濟部智慧財
    產局）七六九四一號、八○五三七號及七五七五一號服務標章註冊證影本及授權
    使用合約書影本等為證，惟查上開註冊號數七六九四一號之「美而美」服務標章
    業經經濟部中央標準局於八十七年五月十六日以商標法第三十七條第一項第十二
    款之規定評決其註冊為無效確定之事實，有上開撤銷之商標公報及行政法院八十
    六年度判字第八五九號確定判決在卷可憑，已難認被告使用「美而美」字樣於其
    營業上之塑膠盒等製品及其招牌廣告，係有何侵害告訴人之服務標章專用權可言
    。而本件告訴人之「美而美」服務標章所以為中央主管機關評定為與關係人巨林
    食品有限公司享有之「巨林美而美」服務標章近似而無效，乃係告訴人之上開「
    美而美」服務標章，係由單純之中文美而美構成，並無其他足以資識別之部分可
    與據以評定之服務標章（即巨林美而美）相互區別，難謂無使一般消費者發生混
    淆誤認之虞（見上開確定判決書被告即「經濟部中央標準局」答辯意旨欄），而
    行政法院八十六年度判字第八五九號確定判決理由欄亦指明：「系爭標章「美而
    美」與據以評定標章「巨林美而美」中文字數固有不同，但其主要並惹人注意部
    分厥為「美而美」三字，兩標章併排對比，或可見其差異，但異時異地隔離觀察
    或連貫唱呼，則難謂無混同誤認之虞，……至本院八十三年度判字第二六一一號
    、八十五年度判字第二一一○號判決固有「瑞麟美而美」、「巨林美而美及圖」
    與「大直美又美」、「瑞麟美又美」不近似之之判決，但此係因認「美又美」、
    「美而美」在餐飲業係弱勢標章，在該「美ｘ美」之外，如加以其他字樣，尚可
    區別所致，本件系爭標章僅「美而美」三字，此外並無任何字別，其情形與上開
    判決所指者有間」。且「查近年來餐飲速食業者以「ｘｘ美ｘ美」字樣為名稱者
    甚多，「美ｘ美」已成為弱勢服務標章圖樣，「巨林美而美」及「瑞麟美而美」
    二件服務標章雖均有「美而美」三字，惟該「美而美」三字既已成為弱勢服務標
    章圖樣，即該「美而美」三字已非較引人注意者，而系爭服務標章圖樣上之「瑞
    麟」與據以評定服務標章圖樣上「巨林」，應已構成各為其圖樣上較引人注意之
    突顯部分」，復為上開行政法院八十五年度判字第二一一○號確定判決書理由欄
    所指明。按商標所用之文字、圖形、記號、顏色組合或其聯合式，應足以使一般
    商品購買人認識其為表彰商品之之標識，並得藉以與他人之商品相區別，商標法
    第五條第一項定有明文。是商標或服務標章之保護對象，乃在表彰其商品標識之
    區別，苟欠缺區別性之商標或服務標章，即非商標法保護之範圍。查「美而美」
    、「美又美」、或「美＆美」等之「美ｘ美」之服務標章，已屬弱勢服務標章之
    事實，為中央主管機關及上開行政法院確定判決所確定之事實，雖非商標法第三
    十七條第八款所指之習慣上通用之標章，但因係弱勢服務標章而欠缺區別性，致
    不具有可單獨使用之商品表徵標識功能，必須加註其他足資引人顯目之部分，始
    足區別，如前述「巨林」美而美或「瑞麟」美而美，否則即生商標法第三十七條
    第十二款之近似商標而不得申請註冊，即非商標法保護之對象，此亦告訴人之上
    開「美而美」服務標章經評定無效之理由所在。而本件被告雖有於上開塑膠袋等
    產品或招牌廣告上使用「美而美」或「美＆美」等字樣，但「美ｘ美」既已為弱
    勢服務標章，即不具區別性，而非商標法保護之對象，自不生侵害之問題。告訴
    人雖仍指仍與其現有效之「瑞麟美而美」、「ｍ美＆美ｍ」服務標章近似云云，
    惟告訴人所指之「近似」乃係與其服務標章內不具區別性之「弱勢標章」部分之
    近似，而非其特取顯著部分即「瑞麟」、「ｍ…ｍ」之近似，自不足以構成使一
    般購買人與告訴人之上開服務標章發生混淆或欺騙他人之情形，告訴人所指自不
    足採。此外再參酌被告現已取得「大成美而美」之服務標章之事實，亦有商標公
    報影本一紙可參，足認「美而美」等「美ｘ美」弱勢服務標章並非商標法所保護
    之服務標章，告訴人仍指被告侵害其上開「瑞麟美而美」、「ｍ美而美ｍ」之服
    務標章云云，自屬無據。此外復查無其他證據足以證明被告有何違反商標法第七
    十七條、第六十二條之犯行，揆之首開說明，自應為被告無罪判決之諭知。
據上論斷，應依刑事訴訟法第三百零一條第一項判決如主文。
本案經檢察官陳伯厚到庭執行職務
中      華      民      國      九十      年       十      月   二十九  日
          臺灣板橋地方法院刑事第六庭
                                          法  官  朱 耀 平
右正本證明與原本無異。
如不服本判決，應於判決送達後十日內，向本院提出上訴狀。
                                          書記官  黃 炎 煌
中      華      民      國      九十      年      十一      月    六    日


司法院資訊處製作；財團法人民間司法改革基金會備份。
